【裁判字號】    97,訴緝,13
【裁判日期】    970131
【裁判案由】    毒品危害防制條例
【裁判全文】
臺灣板橋地方法院刑事判決              97年度訴緝字第13號
公  訴  人  臺灣板橋地方法院檢察署檢察官
被      告  甲○○
                    （現於臺灣臺北看守所羈押中）
上列被告因違反毒品危害防制條例案件，經檢察官提起公訴（95
年度毒偵字第5287號），被告於本院準備程序進行中，就被訴犯
罪事實為有罪之陳述，本院告知簡式審判程序之旨，並聽取其與
公訴人之意見後，經合議庭裁定由受命法官獨任進行簡式審判程
序審理後，判決如下：
    主  文
甲○○施用第一級毒品，累犯，處有期徒刑拾月。扣案之第一級
毒品海洛因壹小包（驗餘淨重零點零伍公克），沒收銷燬之；扣
案之包裝該海洛因塑膠袋壹只，沒收。
    事  實
一、甲○○前有違反麻醉藥品管制條例等前科，且於91年間因施
    用毒品案件，經臺灣嘉義地方法院（下稱嘉義地院）以91年
    度毒聲字第809 號刑事裁定送觀察、勒戒後，認無繼續施用
    毒品之傾向而於91年12月20日執行完畢釋放出所，且經臺灣
    嘉義地方法院檢察署（下稱嘉義地檢署）檢察官以91年度毒
    偵字第907 號不起訴處分確定；又於92年間因施用毒品案件
    ，除經臺灣臺南地方法院（下稱臺南地院）以92年度毒聲字
    第1441號刑事裁定送觀察、勒戒後，認有繼續施用毒品之傾
    向後，由臺南地院以92年度毒聲字第960 號刑事裁定令入戒
    治處所施以強制戒治，並於93年1 月9 日因法律修正而釋放
    出所外，並經嘉義地院以92年度訴字第552 號刑事判決處有
    期徒刑10月、4 月，且定應執行有期徒刑1 年確定；復於93
    年間因施用毒品案件，經臺灣士林地方法院（下稱士林地院
    ）以93年度訴字第555 號刑事判決處有期徒刑1 年確定。嗣
    入監接續執行上開罪刑，並於95年1 月27日因縮短刑期假釋
    出監，假釋期間付保護管束，甫於95年5 月5 日保護管束期
    滿，未經撤銷假釋，其未執行之刑，以已執行論。
二、詎其仍不知悔改，竟於觀察、勒戒執行完畢釋放出所後5 年
    內，猶基於施用第一級毒品海洛因之犯意，於95年7 月26日
    下午某時許，在臺北縣三重市某加油站廁所內，以注射針筒
    注射靜脈之方式，施用海洛因1 次；嗣於翌日即同年月27日
    下午3 時45分許，在臺北縣三重市○○街57巷口為警查獲，
    並扣得海洛因1 小包（驗餘淨重0.05公克），且經警採集其
    尿液送驗，結果呈海洛因代謝物之嗎啡陽性反應，始查悉上
    情。
三、案經臺北市政府警察局松山分局移送臺灣板橋地方法院檢察
    署檢察官偵查起訴。
    理  由
壹、程序方面：本件被告甲○○所犯係死刑、無期徒刑、最輕本
    刑3 年以上有期徒刑以外之罪，其於準備程序就前揭被訴事
    實為有罪之陳述，經法官告知簡式審判程序之旨，並聽取其
    與公訴人之意見後，本院認無不得或不宜改依簡式審判程序
    進行之處，爰依刑事訴訟法第273 條之1 第1 項、第284 條
    之1 之規定，由本院合議庭裁定本件由受命法官獨任進行簡
    式審判程序，合先敘明。
貳、實體方面：
一、上開事實，業據被告於本院訊問時自白不諱，且被告於前開
    時間採集之尿液經送驗，結果呈海洛因代謝物之嗎啡陽性反
    應乙節，此有台灣尖端先進生技醫藥股份有限公司2006/12/
    20之濫用藥物檢驗報告及臺北市政府警察局偵辦毒品案件尿
    液檢體委驗單各1 紙（詳見偵查卷第45至46頁）在卷可稽；
    且扣案之白粉1 小包經送鑑驗結果認：含第一級毒品海洛因
    成分，淨重0.05公克（空包裝重0.16公克）等情，此有法務
    部調查局95年8 月27日調科壹字第09523004410 號鑑定書1
    份（詳見本院96年度訴字第1387號卷第31頁）附卷可證。故
    被告之自白核與事實相符，堪予採信。是本件事證已臻明確
    ，被告犯行洵堪認定，應予依法論科。
二、論罪科刑部分：
(一)、按施用毒品經觀察、勒戒或強制戒治執行完畢釋放後，5 年
    後再施用毒品，應適用毒品危害防制條例第20條第1 、2 項
    之規定，同條例第20條第3 項定有明文。經查，被告於91年
    間因施用毒品案件，經嘉義地院以91年度毒聲字第809 號刑
    事裁定送觀察、勒戒後，認無繼續施用毒品之傾向而於91年
    12月20日執行完畢釋放出所，且經嘉義地檢署檢察官以91年
    度毒偵字第907 號不起訴處分確定；又於92年間因施用毒品
    之案件，除經臺南地院以92年度毒聲字第1441號刑事裁定送
    觀察、勒戒後，認有繼續施用毒品之傾向後，由臺南地院以
    92年度毒聲字第960 號刑事裁定令入戒治處所施以強制戒治
    ，並於93年1 月9 日因法律修正而釋放出所外，並經嘉義地
    院以92年度訴字第552 號刑事判決處有期徒刑10月、4 月，
    且定應執行有期徒刑1 年確定；復於93年間因施用毒品案件
    ，經士林地院以93年度訴字第555 號刑事判決處有期徒刑1
    年確定在案，此有臺灣高等法院被告前案紀錄表及上開不起
    訴處分書、判決書各乙份在卷可稽，是被告於觀察、勒戒執
    行完畢釋放後5 年以內再施用毒品，則本件檢察官起訴被告
    施用第一級毒品，符合上開規定，合先敘明。
(二)、又按海洛因依毒品危害防制條例第2 條第2 項第1 款之規定
    ，係屬第一級毒品，故核被告所為，係犯毒品危害防制條例
    第10條第1 項之施用第一級毒品罪。又被告持有海洛因係供
    己施用，則其持有之低度行為，為施用毒品之高度行為所吸
    收，不另論罪。再查被告因施用毒品案件，分別經嘉義地院
    以92年度訴字第552 號刑事判決處有期徒刑10月、4 月，且
    定應執行有期徒刑1 年確定，及士林地院以93年度訴字第55
    5 號刑事判決處有期徒刑1 年確定，嗣入監接續執行上開罪
    刑，並於95年1 月27日因縮短刑期假釋出監，假釋期間付保
    護管束，且於95年5 月5 日保護管束期滿，未經撤銷假釋，
    其未執行之刑，以已執行論在案，此有上開紀錄表可證，是
    其於受有期徒刑執行完畢後5 年內故意再犯有期徒刑以上之
    本罪，為累犯，應依刑法第47條第1 項之規定，加重其刑。
(三)、爰審酌被告前多次施用毒品之犯行，已如前述，仍不知悔悟
    ，故態復萌，再次施用毒品，無視於毒品對於自身健康之戕
    害及國家對於杜絕毒品犯罪之禁令，惟審酌被告犯後坦承犯
    行，態度尚佳，及施用毒品者均具有相當程度之生理成癮性
    及心理依賴性，戒除不易，且犯罪心態與一般刑事犯罪之本
    質不同，非難性較低等一切情狀，量處如主文所示之刑，以
    資懲儆。
(四)、另按中華民國96年罪犯減刑條例第5 條明定：「本條例施行
    前，經通緝而未於中華民國96年12月31日以前自動歸案接受
    偵查、審判或執行者，不得依本條例減刑」，即依本條例應
    減刑之通緝犯須於一定期限內自動歸案接受偵查、審判或執
    行，始能獲邀減刑寬典。查本件被告前經本院依法傳喚、拘
    提無著後，於96年7 月11日發布通緝在案，嗣於97年1 月3
    日下午3 時15分許，為警在臺北市○○○路路1 段131 號前
    逮捕歸案，此有本院通緝書、臺北市政府警察局（萬華分局
    ）通緝案件移送書暨被告於緝獲後所製作之警詢筆錄等件在
    卷可參，顯見被告並非於96年12月31日前自動歸案接受審判
    ，依前開中華民國96年罪犯減刑條例第5 條規定，本件自無
    減刑之適用，附此敘明。
(五)、至扣案之海洛因1 小包（驗餘淨重0.05公克），業經鑑驗屬
    實，已如前述，屬違禁物，不問是否屬於犯人與否，應依毒
    品危害防制條例第18條第1 項前段規定，併予宣告沒收銷燬
    之。另扣案之包裝該海洛因之塑膠袋1 只，係被告所有並供
    其施用毒品之用乙節，業據被告供述明確（詳見本院卷第60
    至61頁），爰依刑法第38條第1 項第2 款之規定，併予宣告
    沒收。
三、退併案審理部分：
(一)、臺灣板橋地方法院檢察署96年度毒偵字第263 號併案意旨略
    以：被告於95年12月12日，在臺北縣三重市○○街66號里民
    活動中心女生廁所內，施用第一級毒品海洛因；嗣於同日20
    時40分許，在上址因行跡可疑為警查獲，並扣得海洛因殘渣
    袋1 個，因認被告施用第一級毒品之犯行與上開起訴部分有
    接續犯之裁判上一罪關係，而移送併案審理云云。
(二)、本院認：
１、按刑法第56條連續犯之規定，業經修正公布刪除，並於95年
    7 月1 日施行，而依新法對於上開反覆實施犯罪模式之對應
    處置，除合於「接續犯」或「包括一罪」之情形外，僅能依
    數罪併罰之規定個別處斷。經查：
(1)、按數行為於同時同地或密切接近之時地實施，侵害同一之法
    益，各行為之獨立性極為薄弱，依一般社會健全觀念，在時
    間差距上，難以強行分開，在刑法評價上，以視為數個舉動
    之接續施行，合為包括之一行為予以評價，較為合理，方屬
    接續犯之範疇，足見「接續犯」之成立，係以時、空密接性
    為前提要件，即透過對於同一法益之同種類侵害行為繼續不
    間斷之實行，業已稀釋個別行為之獨立性，致使刑法評價時
    將之視為單一、整體之犯罪行為，以符合社會一般人對於行
    為概念之認知，並與行為人之犯罪目的相互結合（最高法院
    86年臺上字第3295號判例意旨參照）。而若干犯罪行為態樣
    ，本質上原具有反覆、延續實行之特徵，立法時既予特別歸
    類，定為犯罪構成要件之行為要素，則行為人基於概括之犯
    意，在密切接近之一定時、地持續實行之複次行為，倘依社
    會通念，於客觀上認為符合一個反覆、延續性之行為觀念者
    ，於刑法評價上，即應僅成立一罪。學理上所稱「集合犯」
    之職業性、營業性或收集性等具有重複特質之犯罪均屬之，
    例如經營、從事業務、收集、販賣、製造、散布等行為概念
    者是（最高法院95年度臺上字第4686號判決要旨參照）。惟
    依上開判決意旨例示之具有集合犯特質犯罪之經營、從事業
    務、收集、販賣、製造、散布等行為概念，行為人於犯罪時
    ，主觀上即有反覆、持續實施之犯意；本質上亦有反覆、持
    續之實施性質；客觀上常須經由反覆、持續之實施行為，始
    能達到犯罪目的。而施用毒品之人，基於毒品容易成癮，固
    多有反覆施用之結果，然行為人施用之初，主觀上並非必然
    有反覆施用之犯意，且單純施用一次，亦屬可能，並能達到
    犯罪目的，自不得一概論以集合犯。
(2)、本次刑法修正既依據「刑罰公平原則」考量，刪除有關連續
    犯規定，並將含有連續犯性質之常業犯一併全數刪除（參見
    刑法修正草案總說明），立法理由略為：實務上之見解對於
    「同一罪名」之認定過寬，所謂「概括犯意」經常可連綿數
    年之久，「且在採證上多趨於寬鬆」，每每在起訴之後，最
    後事實審判決之前，對繼續犯同一罪名之罪者，均適用連續
    犯之規定論處，不無鼓勵犯罪之嫌，亦使國家刑罰權之行使
    發生不合理之現象等語。雖立法理由同時稱：對於竊盜、吸
    毒（施用毒品）之習慣犯，恐因數罪併罰而有量刑過重致產
    生不合理之現象一節，在實務運用上應可參考德、日等國之
    經驗，委由學界及實務以補充解釋之方式，發展接續犯之概
    念，對於合乎接續犯或包括的一罪之情形，認為構成單一之
    犯罪，以限縮數罪併罰之範圍，用以解決上述問題。、習
    慣犯與接續犯二者性質有別，且本次修法前「接續犯」與「
    連續犯」概念，均已存在，最高法院判決、判例並已多所闡
    釋二者區別，向來實務上對於施用毒品行為，均以「連續犯
    」論處，不認為是「接續犯」，如何會因修法後刪除連續犯
    規定，即變成屬於「接續犯」。、所謂習慣犯，係指犯罪
    行為人對於犯罪行為具有倚賴性，而會反覆實施同一類犯罪
    之情形。縱認施用毒品者性格上對於吸毒行為具有倚賴性，
    會反覆實施，而認吸毒犯屬於一種習慣犯，且連續犯及常業
    犯刪除後，習慣犯在論罪上應僅能歸屬於集合犯，而屬「集
    合犯」之一種。然習慣犯之用語在犯罪學及刑事矯治上有其
    意義，施用毒品行為就其施用情狀，依社會一般客觀觀察，
    認論以一罪為適當時，固非不可參酌集合犯之法理，只論以
    包括一罪。惟實務運作上，應特加注意者，乃屬「集合犯」
    之犯罪，並非所有反覆實行之行為，皆一律認為包括一罪，
    仍須從行為人之主觀犯意，自始係基於概括性，行為之時、
    空上具有密切關係，「且」依社會通念認屬包括之一罪為合
    理適當者，始足當之，否則仍應依實質競合予以併合處罰。
    是以，施用毒品行為，在時空上既可明顯區隔，並能滿足該
    次之毒癮，應係各自獨立之犯罪行為。、刑法功能之一，
    在對違法犯罪行為，給予相當刑罰制裁，藉由刑罰威嚇力產
    生壓制遏阻犯罪之動能，除期矯治犯罪行為人惡性，使得以
    再社會化，並確保國家社會共同生活體之法律秩序。參酌本
    次刑法修法理由，刑法有關連續犯、常業犯規定刪除後，原
    則上應依一行為一罪一罰併合處罰，且實務上對於接續犯、
    集合犯等實質上一罪關係見解之變更，僅係回歸法律適用原
    貌而已，目前階段不應過度擴張適用。如將時空上明顯足以
    區隔之滿足該次毒癮之各次施用毒品行為，遽以時間長短解
    決訴訟經濟問題，認均在「集合犯」包括一罪範圍之內，應
    屬違反廢除連續犯之立法意旨，蓋如此認定結果，非但不能
    端正立法意旨所稱：「每每在起訴之後，最後事實審判決之
    前，對繼續犯同一罪名之罪者，均適用連續犯之規定論處，
    不無鼓勵犯罪之嫌，亦使國家刑罰權之行使發生不合理之現
    象」等語之情形（反覆施用毒品，多次為警查獲之吸毒者，
    可透過「不曾間斷施用毒品」之空言自白，獲得僅成立一個
    施用毒品罪之判決），並因連續犯加重其刑之規定業已刪除
    ，致使反覆施用毒品之行為人形式上甚或實質上可獲得較未
    廢除連續犯規定前為輕之刑度之判決。如此，豈不反而加劇
    「鼓勵犯罪之嫌」，使國家刑罰權之行使發生「更不合理」
    之現象。
２、此次立法理由針對吸毒犯行固有提到：「恐因數罪併罰而有
    量刑過重致產生不合理之現象一節，在實務運用上，應可參
    考德、日等國之經驗，委由學界及實務以補充解釋之方式，
    發展接續犯之概念，對於合乎「接續犯」或「包括的一罪」
    之情形，認為構成單一之犯罪，以限縮數罪併罰之範圍，『
    用以解決』上述問題」等語。惟上揭論述，顯然並未認以往
    實務對於施用毒品行為採連續犯而未採接續犯甚或集合犯之
    見解，有何不當，考其上揭用語之目的，應僅係提出一種解
    決「『恐』產生量刑過重現象」之想法供實務、學界參考。
    本次刑法修正既廢除連續犯及常業犯之規定，為達罰當其罪
    ，符合罪刑相當原則目的，自不宜以原有連續犯或常業犯量
    刑標準之舊思維，為數罪併罰定執行刑之依據，業如前述。
    且修法前實務上因被告較後或較前之施用毒品行為未及為法
    院審酌，復因二者具有連續犯關係而為前案既判力所及，致
    無法對被告該次施用毒品行為予以論罪處罰之不合理現象所
    在多有，此次修法刪除連續犯規定而論以數罪併罰結果，一
    方面可避免上述不合理現象之發生，另方面透過法院於定其
    應執行之刑時，得以綜合審酌裁量出一適當之應執行刑，應
    更能切合此次修法用意，並解決修法理由所謂恐因數罪併罰
    而有量刑過重致產生不合理現象之問題。則立法理由提及之
    恐因數罪併罰而有量刑過重致產生不合理之現象，依本院見
    解，應由法院於定其應執行之刑時，基於罪刑相當原則，綜
    合判斷裁量出一適當之應執行之刑，以資調節，而非遽予改
    變以往實務見解，改論「集合犯」，否則難以符合此次修法
    刪除連續犯規定之目的。
３、綜上所述，立法理由言及恐因數罪併罰而有量刑過重致產生
    不合理現象，本可透過法院適當之裁量，定出罪刑相當之刑
    期以避免、解決。且如將吸毒者在時空上明顯足以區隔之主
    觀上滿足各該次毒癮之施用毒品行為，予以評價為屬「集合
    犯」，認僅成立一個施用毒品罪，明顯違反本次修正刪除連
    續犯規定之立法本旨。
４、被告前於95年7 月26日之施用海洛因犯行，固經本院前揭論
    罪科刑無訛。然被告於95年12月12日另犯施用海洛因犯行，
    距前揭本院論罪科刑部分之時間已逾4 月之久，且施用海洛
    因之地點並不相同，是被告前後2 次施用毒品行為，在時空
    上已可明顯區隔，自能各自滿足該次毒癮，應屬獨立之施用
    毒品行為，況被告於本院訊問時自承：伊於95年7 月26日施
    用海洛因是因為遇到朋友兜售，他請伊施用，隔天伊再向他
    買海洛因1 小包，還來不及施用就被警查獲；95年12月12日
    因朋友又打電話來兜售，伊又買了，當天買到就當天施用；
    95年7 月27日被查獲後一直到95年12月12日施用前，伊沒有
    想要施用毒品等語（詳見本院卷第62頁）甚明，可知其該2
    次施用毒品之犯行，顯非基於概括犯意，在密切接近之一定
    時、地持續實行之複次行為，是併案部分已與本院前揭論罪
    科刑無包括一罪之集合犯關係。
(三)、揆諸前揭說明，就前開移送併案審理部分，本院自無從併予
    審究，應退回檢察官另行偵處，附此敘明。
據上論斷，應依刑事訴訟法第273 條之1 第1 項、第299 條第1
項前段，毒品危害防制條例第10條第1 項、第18條第1 項前段，
刑法第11條前段、第47條第1 項、第38條第1 項第2 款，判決如
主文。
本案經檢察官彭聖斐到庭執行職務。
中    華    民    國    97    年     1    月    31    日
                  刑事第六庭法  官  饒金鳳
以上正本證明與原本無異。
如不服本判決，應於判決送達後10日內，向本院提出上訴書狀，
且上訴書狀應敘述具體理由，而上訴書狀未敘述上訴理由者，應
於上訴期間（即自收受判決書之翌日起算10日）屆滿後20日內補
提理由書。
                            書記官  王春森
中    華    民    國    97    年    1     月    31    日
附錄本案論罪科刑之法律條文：
毒品危害防制條例第10條第1項：
施用第一級毒品者，處6月以上5年以下有期徒刑。


司法院資訊處製作；財團法人民間司法改革基金會備份。
